---
title: "Modelo estratégico de focalización de dengue en áreas urbanas"
author: "Felipe Antonio Dzul Manzanilla"
institute: "SESVER"
date: "2021/12/10 (updated: `r Sys.Date()`)"
output:
  xaringan::moon_reader:
    css: ["xaringan-themer.css"]
    nature:
      highlightLines: true
      countIncrementalSlides: false
---

```{r xaringan-themer, include=FALSE, warning=FALSE}
library(xaringanthemer)
style_mono_light()


```

```{r xaringan-fit-screen, echo=FALSE}
xaringanExtra::use_fit_screen()
```

```{r xaringanExtra, echo = FALSE}
xaringanExtra::use_progress_bar(color = "#0051BA", location = "top")
```

```{r share-again, echo=FALSE}
xaringanExtra::use_share_again()
```





# Felipe Dzul Manzanilla

![felipe](https://fdzul.github.io/web_site_fadm/)

## Educación

## Experiencia Laboral 



---

## Definición del Riesgo de Transmisión del Dengue.

- **Riesgo Muy Alto**. Áreas definidas como aquellas unidades espaciales (AGEBS) identificadas como hotspots de transmisión de dengue que presentan sobrelape espacial con los hotspots de la abundancia de huevos de *Ae. aegypti* y concordancia espacial con los cluster de transmisión de dengue (Satscan análisis) y las cadenas de transmision (knox test). El sobrelape espacial de los space-time análisis aun no esta implementado. 


- **Riesgo Alto**. Áreas identificadas como hotspots de transmisión de dengue.

- **Riesgo Medio**. Áreas identificadas como hotspots de transmisión de la abundancia de Huevos de *Ae. aegypti*.

- 4)  **Riesgo Bajo**. Áreas sin hotspots de transmisión de dengue y áreas sin hotspot de la abundancias del vector.


---

# Thanks!

- ***email***       :     felipe.dzul.m@gmail.com

- ***celular***     :     228 229 3419

- ***slides***:     https://jolly-edison-c35bbb.netlify.app/

- ***próximo curso***: ***Análisis espacial del dengue en [R](https://cran.r-project.org/) y [Python](https://www.python.org/)***


Slides created via the R package [**xaringan**](https://github.com/yihui/xaringan), & [R Markdown](https://rmarkdown.rstudio.com).
